臺灣臺中地方法院民事裁定
111年度家婚聲字第16號
聲  請  人  甲○○  

代  理  人  李瑞仁律師（法扶律師）
相  對  人  乙○○  

代  理  人  蘇珮鈞律師
            陳又溥律師
            陳怡君律師
上列當事人間聲請給付贍養費事件，本院裁定如下：
    主  文
一、相對人應給付聲請人新臺幣610,000元，及自民國110年11月
    27日起，至清償日止，按週年利率5％計算之利息。
二、相對人應自民國110年11月27日起，至聲請人死亡之日止，
    按月於每月30日給付聲請人新臺幣10,000元。如有一期遲誤
    履行，當期以後之1、2、3期之給付視為亦已到期。
三、聲請人其餘聲請駁回。　　
四、聲請程序費用由相對人負擔2分之1，餘由聲請人負擔。
    理  由
壹、程序方面：
    按依兩願離婚所為之協議(契約)，請求給付贍養費事件，應
    屬家事事件法第3條第5項第1款之家事非訟事件(最高法院10
    2年度台抗字第51號民事裁定參照)，合先敘明。
貳、實體方面：
一、聲請意旨略以：
㈠、兩造於民國95年12月10日結婚，嗣兩造於100年3月10日協議
    離婚，並於離婚協議書（下稱系爭協議書）約定：「一、㈢
    贍養費及慰藉金之給付：每月贍養費給予女方（按即聲請人
    ）新臺幣（下同）10,000元整」等語，惟相對人並未依約給
    付聲請人贍養費。
㈡、相對人應履行系爭協議書之約定如下：
１、將來贍養費部分：依上所述，聲請人與相對人為兩願離婚，
    聲請人依系爭協議書一、㈢約定，請求相對人應於每月給付
    聲請人10,000元之贍養費，至聲請人死亡為止。
２、相對人應給付聲請人1,270,000元部分：相對人自100年3月兩
    願離婚迄今，皆未依系爭協議書前開約定給付聲請人每月10
    ,000元之贍養費，計算至110年10月為止，已共有127個月未
    給付，爰依系爭協議書之約定，請求相對人給付1,270,000
    元(計算式：10,000元×127月=1,270,000元)。
㈢、並聲明：
１、相對人應自聲請狀繕本送達之翌日起，至聲請人死亡之日止
    ，按月於每月10日給付聲請人10,000元。如有一期遲延或未
    為給付，當期以後之1至12期之給付視為亦已到期。
２、相對人應給付聲請人1,270,000元，及自聲請狀繕本送達之翌
    日起至清償日止，按年息5％計算之利息。
㈣、對相對人抗辯之陳述：
１、相對人自離開台灣客服科技後，工作不穩定，然還是有在工
    作，於背負卡債後，為規避銀行追債，乃尋找毋庸投保勞健
    保之工作，故相對人勞保投保薪資僅能參考，不能做實質依
    據。
２、贍養費每月10,000元，是兩造當初之離婚協議，相對人在婚
    姻存續期間本積欠聲請人金錢，無奈夫妻間並不會有借貸收
    據，更由於相對人背叛婚姻在先，又積極想離婚，故同意簽
    訂系爭協議書。自兩造離婚後迄今，相對人財力狀況並無大
    幅減少，相對人欲以收入銳減為由，主張減少或減免當初協
    議之贍養費，對兩造當初離婚協議欠缺公平。
３、相對人辯稱需支付關於相對人父親之護理費用云云，惟相對
    人家中共有5位手足，且相對人母親尚有工作能力，加以相
    對人之父母親均有財產，即便目前由相對人代墊也不會是長
    久支付。另相對人與相對人母親正進行關於相對人父親之監
    護權訴訟，相對人之訴求分別為：⑴、監護權屬於相對人母
    親，則相對人母親須把相對人之前所繳之全部費用歸還相對
    人；⑵、監護權若是給相對人，則主張除先歸還相對人前所
    繳納之費用外，其餘有關相對人父親所有費用，則由相對人
    父親之財產優先支付，剩餘費用再由相對人與其餘手足平均
    支付。因此，若監護權歸屬相對人母親，費用會全部歸還給
    相對人，等同相對人並未支付之前之費用；若監護權是歸屬
    相對人，相對人以後也不再需先支付或單獨支付關於相對人
    父親之照護費用。
４、相對人辯稱關於105年10月以前之贍養費請求權，已逾5年，
    而罹於消滅時效，相對人得拒絕給付云云，惟聲請人認本件
    有15年之時效。
二、相對人則以：
㈠、聲請人於110年10月7日具狀聲請相對人應給付自100年3月起
    至110年10月止之贍養費，其中關於105年10月前之贍養費請
    求權已逾5年時效，揆諸民法第126條規定，已罹於消滅時效
    ，是依同法第144條第1項規定，相對人自得拒絕聲請人此部
    分之請求。
㈡、系爭協議書關於贍養費給付之約定，已令相對人之生活陷於
    困頓，如不變更，顯失公平。相對人依家事事件法第100條
    第1項、民法第227之2、1118、1121條規定，聲請鈞院參酌
    贍養費之本質，使相對人得減輕給付或免為給付，並定相當
    合理給付贍養費之年限，以保障相對人之最低生活水平：
１、系爭協議書確有約定相對人每月應給付聲請人10,000元，然
    本件縱無民法第1057條之適用，贍養費之本質仍屬夫妻間扶
    養義務之延長，係為填補婚姻上生活保持請求權之喪失而設
    ，故縱使兩造得依契約自由原則約定協議離婚之贍養費，在
    兩造並未約定相當合理給付年限之情形下，請鈞院參酌贍養
    費之目的及本質，審酌一切情狀，就贍養費之給付金額及年
    限予以合理之裁量。
２、兩造係於100年3月間離婚，兩造離婚後，相對人工作及收入
    均不穩定，月收入約為30,000元，現仍有信用卡債問題。觀
    諸財政部中區國稅局彰化分局函所附相對人於100年度之所
    得資料可知，斯時相對人之所得合計232,362元，然相對人
    與聲請人離婚後工作不穩定，於101年、102年之所得總額銳
    減至51,823元、14,400元，嗣後相對人於109年5月又遭逢相
    對人父親因腦出血需受長期安養照護，相對人除與長期照顧
    中心簽立安養契約外，更與胞妹負擔安養機構費用每月約35
    ,000元至40,000元。另相對人更需每月給付未成年子女扶養
    費13,000元，相對人所受之經濟壓力已無力維持最低生活水
    平，生活陷入困頓。觀諸上情，相對人於100年3月9日簽訂
    系爭協議書時，並非得以預料相對人父親將會於109年5月間
    因腦出血，而需於長照中心接受安養乙事，此確屬不可歸責
    於相對人之情事變更，若仍命相對人依系爭離婚協議書而為
    贍養費之給付，顯失公平，將使相對人生活陷於困頓。
㈢、並聲明：聲請駁回。
三、本院之判斷：
㈠、聲請人主張：兩造原為夫妻關係，嗣於100年3月10日協議離
    婚，並簽訂系爭協議書約定：「一、㈢贍養費及慰藉金之給
    付：每月贍養費給予女方10,000元整」等語，及相對人未依
    約給付前開贍養費予聲請人之事實，業據聲請人提出戶籍謄
    本、系爭協議書為證，且為相對人所不爭執，堪信為真實。
㈡、相對人辯稱，系爭協議書關於贍養費給付之約定，令相對人
    生活陷於困頓，如不變更，顯失公平云云。惟依現行有效之
    民法第1057條之規定，僅於判決離婚而陷於生活困難者所請
    求之贍養費，始為填補婚姻上生活保持請求權之喪失而設，
    然於兩願離婚之情形，雙方本於契約自由原則所為名稱為「
    贍養費」之給付約定，自非當然為填補離婚一方之婚姻上生
    活保持請求權之喪失，即與法定贍養費規定之情形有別，基
    於私法自治與契約自由原則，雙方於訂約時，既已盱衡自身
    履約之意願、經濟能力等因素，本諸自由意識及平等地位協
    議定之，於協議成立後倘其內容並無違反強制或禁止規定而
    當然無效，或依法律規定可以請求變更協議內容時，雙方當
    事人自應受其拘束。
㈢、次按契約成立後，情事變更，非當時所得預料，而依其原有
    效果顯失公平者，當事人得聲請法院增、減其給付或變更其
    他原有之效果，雖亦為民法第227條之2第1項所明定；惟情
    事變更原則，旨在規範契約成立後有於訂約當時不可預料之
    情事發生時，經由法院裁量以公平分配契約當事人間之風險
    及不可預見之損失，倘於契約成立時，就契約履行中有發生
    該當情事之可能性，為當事人所能預料者，當事人本得自行
    風險評估以作為是否締約及其給付內容之考量，自不得於契
    約成立後，始以該原可預料情事之實際發生，再依據情事變
    更原則，請求變更給付。經查，相對人雖主張於簽訂系爭協
    議書後有情事變更之情事，並以兩造離婚後，相對人工作及
    收入均不穩定，又有信用卡債務問題，更於109年5月遭逢相
    對人父親因腦出血需長期安養照護，相對人與胞妹負擔父親
    之安養費用每月約35,000元至40,000元，且相對人需每月給
    付未成年子女扶養費13,000元，相對人所受之經濟壓力已無
    力維持最低生活水平，生活陷入困頓等情置辯，並提出安養
    費收費明細、匯款明細、安養契約書等件為證，仍為聲請人
    所否認。
㈣、第按直系血親相互間互負扶養之義務；又受扶養權利者，以
    不能維持生活而無謀生能力者為限，前項無謀生能力之限制
    ，於直系血親尊親屬不適用之，民法第1114條第1款及第111
    7條分別定有明文。準此，無謀生能力之限制，雖於直系血
    親尊親屬不適用之，惟直系血親尊親屬如能以自己財產維持
    生活者，自無受扶養權利。相對人既以需支付父親安養費用
    等情事置辯，自應就父親有不能維持生活，且有受扶養權利
    之事實加以舉證證明，惟相對人就前揭有利於己之事實並未
    能舉證以實質說，尚難僅以其提出安養中心收費明細即遽推
    定前開費用均為相對人所支付，及相對人依法有支付前開費
    用之義務。更何況，依相對人所述，相對人父親非僅有相對
    人乙名子女，縱認相對人依法有扶養父親之義務，亦非屬單
    獨負扶養義務，準此，相對人亦不能將超出法定扶養義務範
    圍所為支出，致其可處分財產減少之不利益情事轉嫁由聲請
    人承擔自明，是相對人前開抗辯，無從憑採。
㈤、相對人再辯稱尚有信用卡債務問題之情攭，亦未提出證據證
    明，縱認前開情事為真，惟相對人既明知系爭協議書之約定
    ，自當衡量償債能力，再決定是否對外舉債，故此等財務規
    劃不良之問題，仍屬可歸責於己之事由，非屬系爭協議書成
    立後之客觀環境或基礎有所遽變而生之情事。此外，相對人
    依法對未成年子女所應負之扶養義務，也於兩造協議離婚時
    即得預見，嗣後自不得再以該等事由主張有情事變更之情，
    故相對人以本件有情事變更原則之適用，請求准予減輕或免
    除其給付贍養費義務云云，均不可採。
㈥、復按當事人互相表示意思一致者，無論其為明示或默示，契
    約即為成立；債權人基於債之關係，得向債務人請求給付，
    民法第153條第1項及第199條第1項分別定有明文。兩造既已
    合意簽立系爭協議書，且就相對人應每月給付贍養費予聲請
    請人之情事也已具體約定，又前揭約定內容並不具違反公序
    良俗而屬無效情事，則依契約自由原則，兩造自應受前開協
    議內容之拘束。
㈦、相對人再以105年10月以前之贍養費請求權已逾5年消滅時效
    ，依同法第144條第1項規定，自得拒絕給付等語抗辯，卻為
    聲請人所否認，聲請人並主張本件應適用民法第125條規定
    ，有15年之時效等語。然查：
１、按「利息、紅利、租金、贍養費、退職金及其他1年或不及1
    年之定期給付債權，其各期給付請求權，因5年間不行使而
    消滅。」民法第126條定有明文。系爭協議書既已明定相對
    人所應每月給付予聲請人之金錢性質為「贍養費」，自有前
    開短期時效之適用，又聲請人係於110年10月8日始具狀請求
    相對人給付贍養費，則於105年10月8日前之贍養費請求權即
    均已逾5年消滅時效，則相對人就105年10月份前之贍養費自
    得拒絕給付。從而，聲請人請求相對人給付自100年3月起至
    105年9月止之贍養費，依法並無理由，無從准許。
２、承前開說明，聲請人依系爭協議書之法律關係，請求相對人
    給付自105年10月起至110年10月止(共61個月)之贍養費共61
    0,000元（計算式：10,000元×61月＝610,000元），及自聲請
    狀繕本送達翌日（即110年11月27日）起，迄清償日止，按
    年息5％計算之利息；暨請求自110年11月27日起，至聲請人
    死亡之日止，按月於每月30日前給付聲請人10,000元（按兩
    造就相對人每月應給付聲請人贍養費之日期並未約定，則依
    民法第121條規定，應以每月未日計算），為有理由，應予
    准許；逾前開部分所為之請求，即無理由，應予駁回。再者
    ，本件聲請人請求相對人按月於每月30日前給付贍養費10,0
    00元部分，係命相對人按月給付定期金，為確保聲請人之權
    利，併依家事事件法第100條之規定，宣告給付定期金遲誤1
    期履行者，其後3期視為亦已到期，爰裁定如主文第1項至第
    3項所示。
四、依家事事件法第97條，非訟事件法第21條第2項，民事訴訟
    法第95條、第79條，裁定如主文。
中　　華　　民　　國　　111 　年　　9 　　月　　15　　日
                  家事法庭      法  官  林士傑
以上正本係照原本作成。
如對本裁定抗告須於裁定送達後10日內向本院提出抗告狀(須附
繕本)，並繳納抗告費新臺幣1,000元。
中　　華　　民　　國　　111 　年　　9 　　月　　15　　日
                                書記官  李國敬